ACORDAO-COMPLETO-2379035

ACÓRDÃO 2569/2019 ATA 41/2019 - PLENÁRIO

VISTOS, relatados e discutidos estes autos de Representação formulada pela empresa Prime Consultoria e Assessoria Empresarial Ltda. – EPP (CNPJ 05.340.639/0001-30) acerca de possíveis irregularidades no Pregão Eletrônico 207/2019, 	            
ACORDAM os Ministros do Tribunal de Contas da União, reunidos em Sessão Plenária, diante das razões expostas pelo Relator, em:
9.1. conhecer da presente representação por estarem preenchidos os requisitos de admissibilidade previstos no art. 113, § 1º, da Lei 8.666/1993, c/c o art. 237, VII, do Regimento Interno do TCU, para, no mérito, considerá-la prejudicada por perda de objeto;
9.2. considerar prejudicado o pedido de concessão de medida cautelar formulado pelo representante  por perda do seu objeto;
9.3. dar ciência à  Superintendência Regional do DNIT no Estado da Bahia, com fundamento no art. 7º da Resolução – TCU 265/2014, sobre as seguintes impropriedades/falhas, identificadas no Pregão Eletrônico 207/2019, para que sejam adotadas medidas internas com vistas à prevenção de ocorrência de outras semelhantes:
9.3.1. inclusão do item 6.1.1 ao termo de referência, relativa à habilitação da bandeira da contratada no plano básico de ao menos uma das cinco administradoras de máquinas de cartão de pagamento de maior capilaridade nacional, sem apresentar justificativas quanto à vantagem da exigência, especialmente se comparada a contratações anteriores do DNIT para o mesmo objeto, realizadas sem tal exigência, a exemplo do Pregão Eletrônico 157/2018-7-DNIT-RJ e do Pregão Eletrônico 340/2016-DNIT-BA;
9.3.2. ausência de estudos prévios que permitissem avaliar se o mencionado item 6.1.1 restringiria ou ampliaria o universo de competidores, descumprindo o disposto nos itens 1.1 e 2.4 do Anexo V da IN - Seges/MP 5/2017; e
9.3.3. exigência de rede credenciada em municípios acima de 20.000 habitantes em todo o território nacional, consoante previsto nos itens 6.1.2 e 6.1.3 do termo de referência, enquanto a previsão editalícia era de que apenas alguns estados da federação estariam abrangidos pelo objeto licitado, ferindo os princípios da razoabilidade e da competitividade, previstos no art. 5º, caput, do Decreto 5.450/2005;
9.4. informar à  Superintendência Regional do DNIT no Estado da Bahia e ao representante que o conteúdo desta deliberação poderá ser consultado no endereço www.tcu.gov.br/acordaos; 
9.5. arquivar os presentes autos, nos termos art. 169, V, do Regimento Interno deste Tribunal.

Representação sobre possíveis irregularidades em pregão eletrônico para aquisição de combustíveis com cartão magnético e manutenção de veículos da autarquia.

Departamento Nacional de Infraestrutura de Transportes - DNIT/Superintendência Regional do DNIT no Estado da Bahia

3. Representante: Prime Consultoria e Assessoria Empresarial Ltda. - EPP (CNPJ 05.340.639/0001-30)

13.1. Ministros presentes: José Mucio Monteiro (Presidente), Walton Alencar Rodrigues, Augusto Nardes, Raimundo Carreiro (Relator) e Ana Arraes.
13.2. Ministros-Substitutos convocados: Marcos Bemquerer Costa, André Luís de Carvalho e Weder de Oliveira.

RAIMUNDO CARREIRO

Trata-se de representação, com pedido de medida cautelar, formulada pela empresa Prime Consultoria e Assessoria Empresarial Ltda. – EPP (CNPJ 05.340.639/0001-30) acerca de possíveis irregularidades no Pregão Eletrônico 207/2019, conduzido pela Superintendência Regional do DNIT no Estado da Bahia.
2. 	O objeto do certame é o registro de preço para contratação de pessoa jurídica para prestação dos serviços de implantação, intermediação e administração de sistema informatizado e integrado, com utilização de cartão magnético ou micro processado de gerenciamento, para aquisição de combustíveis (gasolina, álcool e óleo diesel) e para manutenção preventiva e corretiva de veículos (mecânica geral, eletricidade, funilaria, pintura e lavagem, incluindo aquisição de peças originais de reposição, acessórios, lubrificantes e demais insumos) , além de transporte por guincho e socorro mecânico, dos veículos oficiais (automóveis tipo passeio e pick-ups) que compõem a frota da autarquia licitante (peça 5, p. 1) 
3. 	A vigência prevista é de 30 meses (peça 5, p. 28) e o valor estimado é de R$ 5.335.589,25 (peça 5, p. 1) .
4.	As alegações da representante foram assim elencadas pela Secretaria de Controle Externo de Aquisições Logísticas – Selog, unidade técnica instrutora do feito (peça 14) , verbis:
“1.	O representante alega, em suma, que (peça 1) : 
a)	há ilegalidade no item 6.1.1 do termo de referência (TR) do edital (peça 2, p. 23) no qual consta exigência de habilitação pela empresa contratada de sua bandeira no plano básico de, ao menos, uma das cinco administradoras de máquinas de cartão de pagamento com maior capilaridade nacional e que aceitem mais bandeiras no segmento de voucher (abastecimento e manutenção veicular) , no prazo de até 30 dias após a publicação do contrato; 
b) a rede credenciada exigida pelo DNIT nos itens 6.1.2 e 6.1.3 do TR (peça 2, p. 23) seria extremamente excessiva, pois a maioria dos abastecimentos seria realizada no entorno das próprias sedes ou num raio máximo de 50 quilômetros das mesmas; 
c) a cláusula 19.1.6 do edital (peça 2, p. 15) relativa à necessidade de manutenção de preposto nos locais de prestação de serviço seria ilegal por restringir a competitividade e gerar inúmeras dificuldades para a empresa de gerenciamento de abastecimento; e
d) estariam ausentes na minuta do contrato constante do edital as cláusulas relacionadas às condições pagamento no tocante ao critério de atualização do valor devido até a data do efetivo pagamento.”
5.	Após realizado exame acerca da admissibilidade da representação, a Selog procedeu a seguinte avaliação acerca dos pressupostos para a adoção de eventual medida cautelar, diante das alegações apresentadas pela representante (peça 14) , verbis:
“D. MEDIDA CAUTELAR – AVALIAÇÃO DOS PRESSUPOSTOS
PERIGO DA DEMORA
 (...) 
Análise:
3.	Está configurado o pressuposto do perigo da demora em razão do início da disputa do certamente concomitantemente à análise desta representação.
PERIGO DA DEMORA REVERSO
 (...) 
Análise:
4.	Informações constantes do termo de referência (peça 5, p 21-22) demonstram a relevância da contratação para as atividades da entidade, o que sugere a existência do perigo da demora reverso, mas, como não há informação sobre os eventuais contratos vigentes, não há como se concluir sobre a existência ou não desse pressuposto.
PLAUSIBILIDADE JURÍDICA
 (...) 
	Análise quanto à plausibilidade jurídica e quanto à necessidade de adoção de medida cautelar:
Item 6.1.1 do TR - bandeira e máquinas de cartão de pagamento
5.	Sobre o mencionado item 6.1.1, o representante defende que não existiria qualquer necessidade de obrigar as empresas a realizarem habilitação junto às empresas de administração de máquinas mencionadas no edital (Cielo, Rede, Getnet, Pagseguro e Stone) , seja no aspecto técnico, seja no aspecto financeiro (peça 1, p. 7) .
6.	Para isso, argumenta que possuiria carteira extensa de clientes da Administração Pública em todos os entes da federação e em nenhum dos contratos relacionados teria havido necessidade de habilitação com empresas de administração de máquinas, tendo em vista que: a) a empresa Prime desenvolveria sistemas próprios suficientes para prestação dos serviços; e b) contaria com uma extensa rede credenciada, sendo dispensável a intermediação por meio dos sistemas da Cielo, Rede, Getnet, Pagseguro e Stone.
7.	Essa exigência teria o condão de restringir a participação da empresa Prime e resultaria no direcionamento do certame para poucas empresas. No seu entender, não faria sentido a empresa credenciar um posto ou oficina e não instalar a sua máquina para efetuar a transação. Somente nos casos em que a empresa não dispusesse de equipamentos próprios é que se faria sentido a habilitação em um dos sistemas mencionados no edital.
8.	Acrescenta que não haveria sentido em a empresa fornecer uma máquina própria e, ao mesmo tempo, habilitar outros sistemas o que, ao seu ver, representaria riscos relacionados à segurança da transação das informações e operabilidade dos sistemas. Defende, ainda, que referida habilitação exigiria uma nova relação entre empresas privadas que geraria custos a serem refletidos nas propostas das licitantes resultando em sobrepreço.
9.	Por fim, argumenta que o próprio DNIT possuiria contrato com o representante para a prestação do serviço em outras superintendências regionais com a utilização de seu sistema proprietário o que evidenciaria a desnecessidade da exigência em questão.
10.	Apesar de o representante alegar que a exigência em questão resultaria em restrição à competitividade do certame, não há elementos suficientes nos autos para se concluir sobre essa alegação.
11.	Em consulta ao portal do DNIT na Internet foram obtidos documentos adicionais, mas que ainda não permitem a formação de juízo sobre o tema. No caderno de perguntas e respostas (peça 11, p. 2) e nas respostas às impugnações apresentadas pelas licitantes (peças 8 e 9) , a entidade enfrenta questionamentos relativos ao referido item 6.1.1.
12.	Especialmente na resposta à impugnação da empresa Prime, ora representante, que apresentou questionamentos similares aos destes autos, o DNIT se manifestou da seguinte forma:
Na pesquisa de mercado que balizou a exigência em questão parte da verificação concreta da relação de bandeiras aceitas no plano básico das maiores administradoras de cartão. Várias bandeiras de voucher de combustíveis satisfazem a exigência. Isso pode ser facilmente verificado nos sites das principais administradoras de cartão (lista de bandeiras disponíveis) . Não exigiremos para o fornecimento dos serviços de manutenção veicular, esse sim sabidamente em outro modelo, mas sim no fornecimento de combustíveis que funciona como qualquer bandeira de cartão de pagamento. Lembramos que o prazo para comprovação formal da condição de habilitação constante neste item é de 30 (trinta) dias corridos a partir da data da publicação do contrato.
Ou seja, qualquer administradora de benefícios poderá cumprir a exigência até 30 (trinta) dias após publicação do contrato. O cumprimento dessa exigência dará segurança à Contratada de que não surpreendida com descadastramentos repentinos e insuficiência de rede credenciada, o que põe em risco o cumprimento das missões e a integridade física dos servidores.
 (...) 
O presente processo licitatório está em modelo de ATA de Registro de Preço e possui participantes de diversos Estados do país, além da possibilidade de posteriores adesões de órgãos e superintendências de outros Estados. Adicionalmente, é preciso compreender que a natureza da atuação do DNIT na construção e manutenção de rodovias federais impõe às suas Superintendências Regionais o deslocamento por diversos municípios de baixa densidade populacional e ultrapassando os limites do seu próprio Estado. Em virtude desta característica, foi exigida a cláusula 5.1, que quando atendida, consequentemente estará atendendo às demais para efeito de rede de credenciados para fornecimento de combustíveis. Sobre a rede de oficinas, poderá haver uma flexibilização mediante análise da justificativa da contratada, porém, sem afetar as cláusulas do Termo de Referência 6.1.5 e 6.2. Informamos que não há qualquer impedimento da Licitante em participar do processo licitatório em questão, conquanto que tome providências e cumpra as exigências em até 30 (trinta) dias após publicação do contrato. Desta forma, o serviço será prestado com a capilaridade adequada (grifos nossos) 
13.	Verifica-se que a entidade apresenta justificavas técnicas para inclusão da exigência em tela e se manifesta sobre a alegação de restrição à competividade apenas ao afirmar que qualquer licitante poderá participar da licitação em questão, desde que a empresa vencedora cumpra o requisito em até 30 dias após a publicação do contrato.
14.	Adicionalmente, procedeu-se a pesquisa a editais antigos do DNIT que possuíam o mesmo objeto (peças 6 e 7) e se confirmou a alegação do representante de inexistência da referida exigência nessas outras contratações.
15.	Apesar de órgão afirmar que não há impedimento à participação de qualquer licitante em decorrência da cláusula 6.1.1, entende-se prudente a realização de oitiva prévia para a obtenção de esclarecimentos acerca da vantagem da inclusão da referida cláusula em relação a certames antigos da própria entidade; da eventual realização de estudos que permitissem avaliar se a referida cláusula restringiria ou ampliaria o universo de competidores e avaliação do caso concreto do Pregão Eletrônico 207/2019-05 com a avaliação do possível impacto dessa cláusula no universo de competidores efetivos do certame e no preço das propostas a serem ofertadas.
Itens 6.1.2 e 6.1.3 do TR - Lista de postos de combustíveis e de oficinas credenciadas
16.	Sobre os itens 6.1.2 e 6.1.3, o representante alega que a exigência de se comprovar a existência de, no mínimo, um posto de combustível que aceite a bandeira das licitantes em cada município do país acima de 20.000 habitantes, bem como manter ao menos uma oficina que aceite a bandeira das licitantes em cada município do país acima de 30.000 habitantes seria impraticável e tecnicamente impossível.
17.	Registra que, atualmente, existem no Brasil 5.570 municípios e, para serem de fato aplicáveis os itens 6.1.2 e 6.1.3, as licitantes teriam que habilitar uma rede credenciada em cerca de 1.768 municípios, o que seria impraticável tantos por impedimentos técnicos, quanto por impedimentos logísticos.
18.	Acrescenta que somente seis estados estariam contemplados no edital o que afastaria a necessidade de cobertura em todo o território nacional.
19.	Na mencionada resposta à impugnação da empresa Prime, o DNIT se limita a reforçar parcialmente a motivação expressa em relação ao item 6.1.1 (peça 9, p. 4) :
O presente processo licitatório está em modelo de ATA de Registro de Preço e possui participantes de diversos Estados do país, além da possibilidade de posteriores adesões de órgãos e superintendências de outros Estados. Adicionalmente, é preciso compreender que a natureza da atuação do DNIT na construção e manutenção de rodovias federais impõe às suas Superintendências Regionais o deslocamento por diversos municípios de baixa densidade populacional e ultrapassando os limites do seu próprio Estado. Em virtude desta característica, foi exigida a cláusula 5.1, que quando atendida, consequentemente estará atendendo às demais para efeito de rede de credenciados para fornecimento de combustíveis. Sobre a rede de oficinas, poderá haver uma flexibilização mediante análise da justificativa da contratada, porém, sem afetar as cláusulas do Termo de Referência 6.1.5 e 6.2
20.	Assim como em relação ao item anterior, entende-se pertinente a realização de oitiva prévia da entidade para que se manifeste sobre a exigência de rede credenciada em todo o território nacional considerando a previsão de participação na ata de registros de preços de apenas seis estados da federação e da avaliação do impacto potencial e real dessa exigência no Pregão Eletrônico 207/2019-05.
Item 19.1.6 do edital - Preposto nos locais de prestação de serviço
21.	Quanto à exigência da cláusula 19.1.6 relativa à necessidade de manutenção de preposto nos locais de prestação de serviços, a entidade esclareceu na resposta à impugnação (peça 9, p. 4) que concordava com a exclusão de tal exigência, o que já tinha inclusive sido manifestamente expresso no caderno de perguntas e respostas (peça 11, p. 2) .
22.	Verifica-se, dessa forma, a perda do objeto da representação em relação a esse tópico, sendo desnecessária qualquer medida por parte deste Tribunal.
Ausência das condições de pagamento na minuta do contrato
23.	Sobre a ausência das cláusulas relacionadas às condições pagamento no tocante ao critério de atualização do valor devido até a data do efetivo pagamento na minuta do contrato constante do edital, a entidade informou que tais informações seriam incluídas no edital, suprindo a referida ausência. Tais inclusões foram realizadas, conforme se verifica na nova redação do item 20 do edital republicado (peça 5, p. 16-17) .
24.	Assim, também se verifica perda do objeto da representação em relação a esse tópico, sendo desnecessária atuação deste Tribunal.
25.	Diante do exposto, em que pese estar configurado o pressuposto do perigo da demora, não há elementos suficientes nos autos para a conclusão acerca da plausibilidade jurídica dos argumentos trazidos na representação, essencial para a eventual adoção de medida cautelar, sendo necessária a realização de oitiva prévia  (...) ”
5.	Ao acolher a proposta da Selog, conheci da representação representação por estarem preenchidos os requisitos de admissibilidade previstos no art. 113, § 1º, da Lei 8.666/1993, c/c o art. 237, VII, do Regimento Interno do TCU, ao tempo que determinei a oitiva prévia do Departamento Nacional de Infraestrutura de Transportes – DNIT/Superintendência Regional do DNIT no Estado da Bahia para que se manifestasse a respeito das irregularidades apontadas neste processo
6.	Após essa introdução, transcrevo trecho da instrução de auditor da Secretaria de Controle Externo de Aquisições Logísticas (Selog) (peça 27) , cujas análises e conclusões foram chanceladas pelo diretor da subunidade (peça 28) :  
	“Fase do Certame

		A entidade licitante esclarece que em atendimento ao teor da decisão contida no Processo Judicial 1009279-55.2019.4.01.3300, proferida pela 11ª Vara da Justiça Federal da Bahia (JFBA) , em sede de mandado de segurança impetrado pela ora Representante, Prime Consultoria e Assessoria Empresarial Ltda., contra ato do Superintendente Regional do DNIT-BA, foi revogado o Pregão Eletrônico 207/2019, objeto do presente processo de representação, conforme aviso de revogação publicado no DOU de 22/08/2019 (peças 20 e 22) .

	B. Momento Processual

	1. 	A oitiva prévia do DNIT-BA foi promovida por meio do Ofício 2136/2019-TCU/Selog, de 22/8/2019 (peça 18) , mediante o qual foi requerido daquela autarquia que se pronunciasse acerca do edital do Pregão Eletrônico 207/2019 (peça 5) , especialmente quanto aos tópicos descritos no item 7.1 do despacho do Ministro-Relator (peça 16, p. 6-7) , conforme transcrito a seguir:
7. 	Diante do exposto, determino:
7.1. 	a oitiva prévia do Departamento Nacional de Infraestrutura de Transportes – DNIT/Superintendência Regional do DNIT no Estado da Bahia, com fundamento no art. 276, § 2º, do Regimento Interno do TCU, para que, no prazo de 5 (cinco) dias úteis, se pronuncie acerca das questões veiculadas na petição inicial apresentada pela empresa Prime Consultoria e Assessoria Empresarial Ltda. – EPP, relativas ao edital do Pregão Eletrônico n. 207/2019-05, em especial quanto aos seguintes tópicos:
7.1.1. 	motivos da inclusão da cláusula 6.1.1 do termo de referência, relativa à habilitação da bandeira da contratada no plano básico de ao menos uma das cinco administradoras de máquinas de cartão de pagamento de maior capilaridade nacional, explicitando a sua vantagem em relação a outras contratações do DNIT para o mesmo objeto que não possuíam a mesma exigência (e.g. Pregão Eletrônico 157/2018-7 do DNIT-RJ e Pregão Eletrônico 340/2016 do DNIT-BA) , em especial analisando seu impacto na competitividade e seu impacto no preço das propostas das licitantes, visto poder influenciar em seus custos;
7.1.2.	realização de estudos prévios que permitissem avaliar se a cláusula 6.1.1 restringiria ou ampliaria o universo de competidores;
7.1.3.	motivos da exigência de rede credenciada em todo o território nacional prevista nos itens 6.1.2 e 6.1.3 do termo de referência, considerando a previsão de participação na ata de registros de preços de apenas alguns estados da federação e da avaliação do impacto potencial e real dessa exigência no universo de competidores desse pregão;
7.1.4.	demais informações que julgar necessárias; (...) 
4.	Nada obstante haja confirmado o recebimento do expediente de oitiva prévia (peça 24) , a entidade não atendeu aos questionamentos contidos no Ofício 2136/2019-TCU/Selog (peça 18) , acima mencionado, resumindo-se a informar sobre a revogação do pregão em questão, consoante o teor do Ofício 843/2019/SRE-BA (peça 20) .
5.	Em que pese a entidade tenha optado por revogar o certame, o fato de não haver oferecido resposta aos questionamentos feitos em oitiva prévia por este Tribunal não implica o arquivamento automático do presente processo, devendo-se dar prosseguimento a sua instrução.
5.1.	Impende lembrar que a presente representação já foi conhecida pelo Ministro Relator, em seu despacho à peça 16, p. 6 - item 5.

	C. Histórico de Comunicações

	Despacho do Relator
	Peça 16
	20/8/2019

	Ofícios Encaminhados pela Selog

	À entidade
	Ofício 2136/2019-TCU/Selog, de 22/8/2019 (peça 18) 

	D. Documentos Apresentados em Resposta à Oitiva

	Pela Unidade Jurisdicionada

	6.	Em resposta à oitiva, a autarquia apresentou cópia dos seguintes documentos;
a. 	Ofício 84342/2019/SRE - BA Salvador, de 5 de setembro de 2019 (peça 20) ;
b. 	decisão judicial havida em sede de mandado de segurança, determinando a suspensão do certame (peça 21) ;
c. 	aviso de revogação da licitação publicada no Diário Oficial da União (peça 22) ; e
d. 	Despacho/SRE-BA/CAF–BA, Processo 50605.002162/2019-60 (peça 23) .
7. 	Não houve a oitiva de outras entidades.

	E. Medida Cautelar – Avaliação dos Pressupostos

	8.	Estão afastados todos os pressupostos de concessão da cautelar, por perda de objeto, em face da revogação do Pregão Eletrônico 207/2019, objeto do presente processo de representação, conforme aviso de revogação publicado no DOU de 22/8/2019 (peça 22) , havida por força da decisão contida no Processo 1009279-55.2019.4.01.3300, que tramita junto à 11ª Vara da Justiça Federal da Bahia (JFBA) , nos autos de mandado de segurança impetrado pelo ora Representante, Prime Consultoria e Assessoria Empresarial Ltda. (peças 20 e 22) .

	F. EXAME TÉCNICO

	9.	Considerando que a entidade não respondeu aos questionamentos que lhe foram encaminhados em sede de oitiva prévia, procede-se, adiante, ao exame dos indícios de irregularidade constantes do Ofício 2136/2019-TCU/Selog (peça 18) em confronto com a legislação pertinente e com a jurisprudência deste Tribunal.
10. 	A primeira dessas alegações diz respeito à exigência contida no item 6.1.1 do Termo de Referência, em relação à especificação do objeto, em que restou estabelecido ser dever da contratada comprovar, posteriormente à publicação do contrato, que a rede de cobertura de atendimento (rede credenciada/habilitada) deveria proporcionar à entidade contratante administradoras de máquinas de cartão de pagamento eletrônico com “maior capilaridade” e dotadas de “mais bandeiras”. Por essa razão, estabeleceu que a contratada deveria habilitar-se em uma das seguintes administradoras de máquinas de cartão de pagamento do Brasil, a saber: Cielo, Rede, Getnet, Pagseguro e Stone.
10.1.	Rememora-se que esta Unidade Técnica procedeu a pesquisa a editais antigos do DNIT que possuíam o mesmo objeto (peças 6 e 7) e se confirmou a alegação do representante de inexistência da referida exigência nessas outras contratações.
11.	É certo que a especificação de marca ou fabricante somente pode ser aceita sob determinadas circunstâncias, confirmadas por farta jurisprudência deste Tribunal, a exemplo dos seguintes Acórdão 1264/2019-TCU-Plenário, Relator: Augusto Nardes; 559/2017, Relator: Benjamin Zymler. Uma dessas circunstâncias diz respeito à padronização de equipamentos, o que não se observa no caso concreto. Em qualquer outra circunstância, porém, a licitante teria de apresentar motivos aceitáveis que justificassem o direcionamento a um determinado fornecedor ou grupo de fornecedores, o que não ocorreu no caso ora em análise.
12.	No item seguinte do ofício de oitiva prévia (item 7.1.2) , perquiriu-se a entidade acerca da realização de estudos prévios que permitissem avaliar se o mencionado item 6.1.1 restringiria ou ampliaria o universo de competidores. Como já antes exposto, a entidade não se pronunciou nos autos em resposta aos questionamentos postos no ofício.
13.	Do mesmo modo, requereu-se da entidade que apresentasse os motivos para a ampla abrangência geográfica do atendimento que seria prestado pela contratada. Exigiu-se que o serviço tivesse abrangência nacional, quando outras informações editalícias revelam que apenas algumas unidades da federação participariam da ata de registro de preços. Ante a ausência de resposta da entidade, o fato indigitado restou imotivado.
14.	Ante o que ora se expõe, cumpre que se dê ciência à entidade ora representada para que adote as medidas de sua competência de modo a prevenir futuras ocorrências das falhas acima narradas, na forma adiante proposta. 
[...]

	J. Proposta de Encaminhamento

	15.	Em virtude do exposto, propõe-se:
15.1.	considerar prejudicado o pedido de concessão de medida cautelar formulado pelo representante, por perda do seu objeto;
15.2.	dar ciência à  Superintendência Regional do DNIT no Estado da Bahia, com fundamento no art. 7º da Resolução – TCU 265/2014, sobre as seguintes impropriedades/falhas, identificadas no Pregão Eletrônico 207/2019, para que sejam adotadas medidas internas com vistas à prevenção de ocorrência de outras semelhantes:
	a) inclusão do item 6.1.1 ao termo de referência, relativa à habilitação da bandeira da contratada no plano básico de ao menos uma das cinco administradoras de máquinas de cartão de pagamento de maior capilaridade nacional, sem apresentar justificativas quanto à vantagem da exigência, especialmente se comparada a contratações anteriores do DNIT para o mesmo objeto, realizadas sem tal exigência, a exemplo do Pregão Eletrônico 157/2018-7-DNIT-RJ e do Pregão Eletrônico 340/2016-DNIT-BA;
	b) ausência de estudos prévios que permitissem avaliar se o mencionado item 6.1.1 restringiria ou ampliaria o universo de competidores, descumprindo o disposto nos itens 1.1 e 2.4 do Anexo V da IN - Seges/MP 5/2017; e
	c) exigência de rede credenciada em municípios acima de 20.000 habitantes em todo o território nacional, consoante previsto nos itens 6.1.2 e 6.1.3 do termo de referência, enquanto a previsão editalícia era de que apenas alguns estados da federação estariam abrangidos pelo objeto licitado, ferindo os princípios da razoabilidade e da competitividade, previstos no art. 5º, caput, do Decreto 5.450/2005;
15.3.	informar à  Superintendência Regional do DNIT no Estado da Bahia e ao representante que o conteúdo da deliberação que vier a ser proferida poderá ser consultado no endereço www.tcu.gov.br/acordaos; e
15.4.	arquivar os presentes autos, nos termos art. 169, V, do Regimento Interno deste Tribunal.”

É o Relatório.

não há

Não atuou

REPRESENTAÇÃO. POSSÍVEIS IRREGULARIDADES EM PREGÃO ELETRÔNICO. REGISTRO DE PREÇO PARA CONTRATAÇÃO DE PESSOA JURÍDICA PARA PRESTAÇÃO DOS SERVIÇOS DE IMPLANTAÇÃO, INTERMEDIAÇÃO E ADMINISTRAÇÃO DE SISTEMA INFORMATIZADO E INTEGRADO, COM UTILIZAÇÃO DE CARTÃO MAGNÉTICO OU MICRO PROCESSADO DE GERENCIAMENTO, PARA AQUISIÇÃO DE COMBUSTÍVEIS E PARA MANUTENÇÃO PREVENTIVA E CORRETIVA DE VEÍCULOS, ALÉM DE TRANSPORTE POR GUINCHO E SOCORRO MECÂNICO, DOS VEÍCULOS OFICIAIS QUE COMPÕEM A FROTA DA AUTARQUIA LICITANTE. CONHECIMENTO. PERDA DE OBJETO DA REPRESENTAÇÃO E DO PEDIDO CAUTELAR. CIÊNCIA. ARQUIVAMENTO.

REPRESENTAÇÃO (REPR)

Preliminarmente, ratifico o meu posicionamento em despacho de peça 16 no sentido de conhecer da representação por estarem preenchidos os requisitos de admissibilidade previstos no art. 113, § 1º, da Lei 8.666/1993, c/c o art. 237, VII, do Regimento Interno do TCU.
2.	     Trata-se de representação formulada pela empresa Prime Consultoria e Assessoria Empresarial Ltda. – EPP, nos termos do art. 113, § 1º, da Lei 8.666/1993, c/c o art. 237, VII, do Regimento Interno do TCU, em razão de indícios de irregularidades no Pregão Eletrônico n. 207/2019-05, promovido pelo Departamento Nacional de Infraestrutura de Transportes – DNIT/Superintendência Regional do DNIT no Estado da Bahia, visando a contratação de pessoa jurídica para prestação dos serviços de implantação, intermediação e administração de um sistema informatizado e integrado, com utilização de cartão magnético ou micro processado de gerenciamento para aquisição de combustíveis (gasolina, álcool e óleo diesel) e para manutenção preventiva e corretiva de veículos (mecânica geral, eletricidade, funilaria, pintura e lavagem, incluindo aquisição de peças originais de reposição, acessórios, lubrificantes e demais insumos) , além de transporte por guincho e socorro mecânico, dos veículos oficiais (automóveis tipo passeio e pick-ups) .
3.	As alegações da representante foram assim sumarizadas pela Selog, unidade técnica instrutora do feito:
“1.	O representante alega, em suma, que (peça 1) : 
a)	há ilegalidade no item 6.1.1 do termo de referência (TR) do edital (peça 2, p. 23) no qual consta exigência de habilitação pela empresa contratada de sua bandeira no plano básico de, ao menos, uma das cinco administradoras de máquinas de cartão de pagamento com maior capilaridade nacional e que aceitem mais bandeiras no segmento de voucher (abastecimento e manutenção veicular) , no prazo de até 30 dias após a publicação do contrato; 
b) a rede credenciada exigida pelo DNIT nos itens 6.1.2 e 6.1.3 do TR (peça 2, p. 23) seria extremamente excessiva, pois a maioria dos abastecimentos seria realizada no entorno das próprias sedes ou num raio máximo de 50 quilômetros das mesmas; 
c) a cláusula 19.1.6 do edital (peça 2, p. 15) relativa à necessidade de manutenção de preposto nos locais de prestação de serviço seria ilegal por restringir a competitividade e gerar inúmeras dificuldades para a empresa de gerenciamento de abastecimento; e
d) estariam ausentes na minuta do contrato constante do edital as cláusulas relacionadas às condições pagamento no tocante ao critério de atualização do valor devido até a data do efetivo pagamento.”
4.	Em despacho, determinei a oitiva da Superintendência Regional do DNIT no Estado da Bahia previamente à eventual concessão da medida cautelar pleiteada. Entretanto, o referido órgão limitou-se a informar sobre a revogação do Pregão Eletrônico 207/2019, objeto do presente processo de representação, conforme aviso de revogação publicado no DOU de 22/08/2019.
5.	A revogação em comento decorreu da decisão exarada no Processo Judicial 1009279-55.2019.4.01.3300, proferida pela 11ª Vara da Justiça Federal da Bahia (JFBA) , em sede de mandado de segurança impetrado pela ora Representante, Prime Consultoria e Assessoria Empresarial Ltda., contra ato do Superintendente Regional do DNIT-BA.
6.	Não obstante a perda de objeto desta representação e, consequentemente, da medida cautelar requerida pela representante e a ausência de manifestação do Dnit em relação aos questionamentos formulados na oitiva prévia, a Selog analisou os documentos insertos nos autos, propondo, ao final, que fosse dada ciência à Superintendência Regional do DNIT no Estado da Bahia das falhas e impropriedades identificadas no instrumento convocatório, a fim de evitar ocorrências da mesma natureza em futuras licitações.
Em face do exposto, acolho as análises e conclusões da Selog, com os ajustes que entendo pertinentes,  e Voto, por que seja adotado o Acórdão que ora submeto ao escrutínio do Pleno.
TCU, Sala das Sessões Ministro Luciano Brandão Alves de Souza, em 23 de outubro de 2019.
RAIMUNDO CARREIRO 
Relator